【裁判字號】    96,訴,2395
【裁判日期】    980310
【裁判案由】    護照條例等
【裁判全文】
臺灣高雄地方法院刑事判決              96年度訴字第2395號
公  訴  人  臺灣高雄地方法院檢察署檢察官
被      告  乙○○
上列被告因護照條例等案件，經檢察官提起公訴（96年度偵緝字
第591 號），本院判決如下：
    主  文
乙○○無罪。
    理  由
一、公訴意旨略以：被告乙○○於民國93年11月30日前之某日，
    將其國民身分證（下稱身分證）提供予人蛇集團成員甲○○
    ，由甲○○持被告身分證、不詳大陸女子照片，冒被告之名
    ，向外交部領事事務局申請貼有大陸女子照片之被告中華民
    國護照（護照號碼00000000 0號，下稱系爭護照），甲○○
    再將系爭護照交予人蛇集團成員王玉珠，由王玉珠代為辦理
    被告之美國簽證（下稱系爭美國簽證），後將系爭護照轉交
    該集團在大陸之首腦即綽號「周老闆」者（下稱周老闆），
    供大陸女子偷渡美國使用，嗣於94年1 月21日，張碧霞帶領
    不詳年籍之大陸女子持系爭護照，欲從德國慕尼黑機場搭機
    偷渡至美國時，為德國警方當場查獲，被告為掩飾上開犯行
    ，明知其身分證係交付他人使用，並未遺失，竟於94年2 月
    20日，以身分證遺失為由，向高雄縣鳳山市第二戶政事務所
    （下稱鳳山第二戶政事務所）申請補領身分證，使不知情之
    公務員將被告身分證遺失之不實事項登載在職務上所掌之公
    文書上，因認被告涉犯護照條例第23條第3 項之將身分證交
    付他人以供冒名申請護照罪，及刑法第214 條之使公務員登
    載不實罪云云。
二、按被告以外之人於審判外之言詞或書面陳述，除法律有規定
    者外，依刑事訴訟法第159 條第1 項之規定，雖不得作為證
    據，但依同法第159 條之5 規定，經當事人於審判程序同意
    作為證據，法院審酌該言詞陳述或書面陳述作成時之情況，
    認為適當者，仍得作為證據，且如當事人、代理人或辯護人
    於法院調查證據時，知有上開不得為證據之情形，而未於言
    詞辯論終結前聲明異議者，視為有前項之同意。而本件關於
    證人甲○○於警詢所為之陳述、證人王玉珠、張碧霞於警詢
    、檢察官偵查中所為之陳述，臺灣高雄地方法院檢察署96年
    2 月26日公務電話紀錄單，被告於本院行準備程序時，明確
    表示對於證據能力無意見（詳本院卷卷(一)第14頁），且被告
    亦未於本院審理過程中聲明異議，本院審酌上開陳述作成時
    之情況均屬正常，且與本案相關之待證事實具有關連性，因
    認上開證據均具有證據能力。
三、按犯罪事實應依證據認定之，無證據不得認定其犯罪事實；
    不能證明被告犯罪者，應諭知無罪之判決，刑事訴訟法第
    154 條第2 項、第301 條第1 項分別定有明文；另所謂認定
    犯罪事實之證據，無論其為直接或間接證據，均須達於通常
    一般人均不致有所懷疑，而得確信其為真實之程度，始得據
    為有罪之認定，若其關於被告是否犯罪之證明未能達此程度
    ，而有合理性懷疑之存在，致使無法形成有罪之確信，根據
    「罪證有疑、利於被告」之證據法則，即不得遽為不利被告
    之認定，此亦有最高法院29年上字第3105號、40年台上字第
    86號、76年台上字第4986號判例意旨可資參照。而本件公訴
    意旨認被告涉有將身分證交付他人以供冒名申請護照罪、使
    公務員登載不實之罪嫌，無非以證人甲○○、王玉珠、張碧
    霞之證述、系爭護照之申請書、國人遺失護照資料查詢書、
    系爭護照、系爭美國簽證、系爭美國簽證申請書、鳳山第二
    戶政事務所函及所附補領身分證申請書、邱麗文之陳述為主
    要之依據。而訊據被告堅決否認有提供身分證予人蛇集團冒
    名申請護照，及謊稱身分證遺失而使公務員登載不實之行為
    ，辯稱伊於92、93年間，將身分證放置於皮包，因欲至位於
    高雄市○○路之遊藝場上廁所，將皮包放在機車車籃，請友
    人代為看顧，因該友人逕入遊藝場疏未看顧，身分證及皮包
    均遺失，遺失當時不知身分證在皮包內，事後要用時找不到
    ，才想到身分證可能放在上開皮包內一併遺失等語。經查：
  (一)依系爭護照之申請書、系爭護照影本、系爭簽證申請書影本
    、系爭簽證影本（詳航空警察局航警刑字第0950026229號卷
    【下稱航警卷】第57頁至第58頁、第60頁至第61頁、臺灣高
    雄地方法院檢察署96年度偵緝字第第591 號卷【下稱偵緝卷
    】第38頁至第40頁、航警卷第62頁至第64頁）所示，確有人
    於93年11月30日，以被告名義申請護照，外交部領事事務局
    於同日核發系爭護照，並以被告名義申請系爭簽證，上開事
    實應可認定。
  (二)依上開事證，參酌(1)證人甲○○證稱略以：向錢莊綽號「小
    陳」者收購被告身分證，以周老闆所提供之大陸女子照片偽
    稱為被告之照片，透過不知情之旅行社業者，冒被告之名向
    外交部領事事務局申請貼有大陸女子照片之系爭護照，轉交
    周老闆提供大陸女子偷渡，但忘記被告之美國簽證如何辦理
    等語（詳航警卷第49頁至第51頁、本院卷卷(一)第96頁至第99
    頁），(2)證人王玉珠證稱略以：系爭護照係甲○○所收購，
    甲○○要伊填表格、申請預約單，協助辦理被告之美國簽證
    ，但伊填完表格，到郵局劃撥，收到美國簽證預約單後，即
    寄回給甲○○，所以未見過被告本人，辦理美國簽證一定要
    自己辦理（除14歲以下兒童及65歲【或75歲】以上老人）等
    語（詳航警卷第38頁至第40頁、臺灣高雄地方法院檢察署95
    年度偵字第25196 號卷第16頁至第17頁【下稱偵字第25196
    號卷】、本院卷卷(一)第148 頁至第149 頁），(3)證人張碧霞
    證稱略以：伊與吳素玲帶2 名大陸女子，持系爭護照及以黃
    秀雲名義申請之中華民國護照，自荷蘭阿姆斯特丹搭火車到
    德國慕尼黑，該2 名大陸女子於94年1 月21日轉往美國時，
    遭德國警方查獲（自稱受領隊陳先生之託）等語（詳航警卷
    第21頁至第25頁、偵字第25196 號卷第8 頁反面至第9 頁）
    ，(4)美國在台協會台北辦事處94年12月15日函（下稱美國在
    台協會函）陳稱略以：94年1 月21日2 大陸女子持系爭護照
    及黃秀雲之中華民國護照，在德國慕尼黑機場被查獲，該2
    名女子自承係來自中國大陸，系爭美國簽證申請時，面談官
    員發現所提供之照片與本人不同，曾請申請人補重照之照片
    ，很遺憾在台協會疏忽，仍誤發簽證予申請人等語（詳臺灣
    高雄地方法院檢察署96年度偵緝字第591 號卷【下稱偵緝字
    第591 號卷】第41頁至第43頁），足見本件確由證人甲○○
    收購被告之身分證，以大陸女子照片偽為被告照片，冒被告
    名義申請系爭護照，再申請取得系爭美國簽證，並轉交周老
    闆提供大陸女子偷渡美國之用，該事實亦可認定。
  (三)如上所述，證人甲○○雖以被告名義申請外交部領事事務局
    核發系爭護照，並申請系爭美國簽證後，轉交周老闆提供大
    陸女子偷渡美國，且系爭護照有遺失之登記，亦有國人遺失
    護照資料查詢書1 份附卷可稽（詳航警卷第59頁），然(1)依
    上開國人遺失護照資料查詢書所示，系爭護照雖登記於94年
    10月13日遺失，惟該查詢書僅顯示系爭護照登記於上開時間
    遺失，並無依何事證為此登記之說明，自難認該登記與被告
    有何關連；(2)系爭護照雖於93年11月30日申請核發，94 年1
    月21日由大陸女子冒名持用偷渡被查獲，而被告於超過3 個
    月後之94年3 月1 日，始以遺失為由申請補發身分證，惟依
    一般經驗法則，常人於證件遺失時非必可立即察覺，且察覺
    後亦非必立即辦理補發，是被告未及時發覺身分證遺失之所
    辯，及被告身分證被持以申請系爭護照3 個多月後始申請補
    發之事實，亦難認有何不合；(3)系爭護照雖係證人甲○○向
    綽號「小陳」者收購被告之身分證所冒名申請，惟因證人甲
    ○○無法提供綽號「小陳」者之正確姓名、年籍資料，無法
    進一步查證綽號「小陳」者係如何取得被告身分證，則自難
    依證人甲○○之所證，遽認被告必係提供其身分證供冒名申
    請護照，而非如所辯因遺失而致身分證被直接或輾轉用以冒
    名申請系爭護照；(4)依證人王玉珠所證，美國簽證固需親自
    辦理，然因證人王玉珠僅係代填表格及代為辦理預約申請，
    未帶領申請人親赴美國在台協會辦理簽證，而證人甲○○亦
    證稱不記得系爭美國簽證如何辦理，且依美國在台協會函所
    示，承辦人員在辦理系爭美國簽證時，曾發現到場之申請人
    與申請書上之照片不符，而因事後疏忽誤發系爭美國簽證，
    由上開簽證之辦理過程，亦難認係被告親自前往辦理，則綜
    上各情，本件尚難使一般人確信系爭護照係由被告將身分證
    交付他人冒名申請而無疑。
  (四)依系爭戶政事務所函及所附補領身分證申請書、臺灣高雄地
    方法院檢察署96年2 月26日公務電話紀錄單所示（詳偵緝字
    第591 號卷第27至第28頁、第29頁），被告固於94年3 月1
    日，以94年2 月20日在高雄市遺失為理由，向鳳山第二戶政
    事務所申請補發身分證，且另於86年9 月1 日向高雄市前鎮
    戶政事務所申請補發身分證，然如上所述，既無法證明被告
    故意將身分證交付他人供冒名申請系爭護照而非如所辯確有
    遺失，則其向三民第二戶政事務所以遺失為由申請補發之行
    為，亦難認使一般人確信有何不實。
四、綜上所述，本件雖可證明系爭護照係證人甲○○持被告身分
    證委由旅行社人員冒名申請，並申請系爭美國簽證後，轉交
    周老闆供大陸女子偷渡美國使用，但尚難認係由被告交付身
    分證供冒名申請，且被告以遺失為由申請補發身分證，亦難
    難認有何不實，公訴人認被告涉犯護照條例第23條第3 項之
    將身分證交付他人以供冒名申請護照罪，及刑法第214 條之
    使公務員登載不實罪，應認犯罪尚屬不能證明，依上開規定
    及判例意旨所示，自應為被告無罪之諭知。
據上論斷，應依刑事訴訟法第第301 條第1 項，判決如主文。
本案經檢察官尤淑玟到庭執行職務。
中    華    民    國    98    年    3     月    10    日
                  刑事第八庭審判長法  官  李璧君
                                  法  官  曾鈴
                                  法  官  鄭峻明
以上正本證明與原本無異。
如不服本判決應於收受判決後10日內向本院提出上訴書狀，並應
敘述具體理由。其未敘述上訴理由者，應於上訴期間屆滿後20日
內向本院補提理由書(均須按他造當事人之人數附繕本)「切勿逕
送上級法院」。
中    華    民    國    98    年    3     月    10    日
                                  書記官  吳韻芳


司法院資訊處製作；財團法人民間司法改革基金會備份。
